【裁判字號】    95,台上,1924
【裁判日期】    950831
【裁判案由】    給付徵收補償費
【裁判全文】
最高法院民事判決            九十五年度台上字第一九二四號
    上  訴  人  甲 ○ ○
                          樓
                乙 ○ ○
                丙 ○ ○
                          號2.
                丁 ○ ○
    共      同
    訴訟代理人  林 華 生律師
    被 上訴 人  戊 ○ ○.
                癸 ○ ○即.
                子 ○ ○即.
                丑 ○ ○即.
                己 ○ ○
                          巷5.
                庚 ○ ○
                          號
                辛○○○
                壬 ○ ○
上列當事人間請求給付徵收補償費事件，上訴人對於中華民國九
十四年六月二十一日台灣高等法院台南分院第二審判決（九十四
年度上字第二三號），提起上訴，本院判決如下：
    主  文
上訴駁回。
第三審訴訟費用由上訴人負擔。
    理  由
本件被上訴人主張：被上訴人洪武雄（於訴訟中死亡，由戊○○
、癸○○、子○○、丑○○聲明承受訴訟）、己○○、庚○○、
辛○○○、壬○○五人分別為洪先進（民國九十二年五月二十二
日死亡）之子女，為其共同繼承人。洪先進於三十八年一月一日
起向土地所有權人陳益麟、陳益煥、陳益燦、甲○○、乙○○等
人承租坐落台南縣善化鎮○○段一八七之九地號（下稱一八七之
九地號）土地耕作，訂立「台南縣私有耕地租約」。四十二年二
月二十八日，一八七之九地號土地陳益麟、陳益煥之應有部分計
三分之二被徵收，放領予洪先進，洪先進同時為耕地承租人及土
地共有人，此時一八七之九地號共有人為洪先進（應有部分九分
之六）、陳益燦（應有部分九分之一）、甲○○（應有部分九分
之一）、乙○○（應有部分九分之一），出租人則為陳益燦、甲
○○及乙○○三人，出租之應有部分面積合計為零點三一八八公
頃，業佃雙方同意將承租耕地變更為一八七之九地號面積零點三
一八八公頃，事後並會同向台南縣善化鎮公所辦理租約登記。嗣
後一八七之九地號土地因實施都市平均地權逕為分割而增加同段
一八七之一八地號零點零零六七公頃土地，七十二年八月六日，
一八七之九地號又因分割而增加同段一八七之一○四至一○七等
地號四筆土地，而八十八年一月二十八日，一八七之一八地號土
地亦因逕為分割而加同段一八七之一三五地號。六十二年五月十
日，出租人陳益燦去世，其遺留之一八七之九及一八七之一八地
號土地應有部分各九分之一，由上訴人丙○○及丁○○二人繼承
，各人分別取得各筆土地之應有部分十八分之一，則上訴人丙○
○及丁○○二人因繼承而成為上開耕地之出租人。嗣因分割而增
加的一八七之一三五（面積四十一平方公尺）、一八七之一○四
地號土地（面積四百零六平方公尺）及一八七之一○五地號（面
積九百十二平方公尺）土地於八十八年間被徵收，政府並發放補
償金，詎因善化鎮公所之耕地租約登記承辦人員之疏忽，徵收耕
地逕為分割土地時，漏未將洪先進之三七五耕地租約轉載註記予
分割後之土地，致補償機關台南縣政府不知徵收之上開土地上有
洪先進之承租權，而於發放補償費時漏未依照平均地權條例第十
一條第一、二項將補償費三分之一代為扣交予洪先進，而將全部
土地徵收補償費，發放予土地所有權人即上訴人等人。上訴人因
上開三筆土地被徵收而獲補償之補償費，均應按平均地權條例第
十一條第一項規定，將其所領得數額之三分之一，補償予伊，伊
請求上訴人應就一八七之一○四地號土地上訴人甲○○及乙○○
二人各領取之新台幣（下同）一百二十三萬七千八百九十四元，
上訴人丙○○與丁○○二人各領取之六十一萬八千九百四十七元
，就一八七之一三五地號土地上訴人甲○○所領取十六萬八千五
百五十六元，上訴人乙○○所領取十六萬八千五百五十五元，上
訴人丙○○及丁○○各領取之八萬四千二百七十八元及一八七之
一○五地號土地，上訴人甲○○領得一百零七萬四千一百三十三
元，上訴人乙○○領得一百零七萬四千一百三十四元，上訴人丙
○○、丁○○各領得五十三萬七千零六十七元，上開三筆土地上
訴人所領補償費之三分之一，應補償伊等情。爰依據繼承及平均
地權條例第十一條第一項規定之法律關係，求為命上訴人甲○○
應給付伊八十二萬六千八百六十元；上訴人乙○○應給付伊八十
二萬六千八百六十元；上訴人丙○○應給付伊四十一萬三千四百
三十一元；上訴人丁○○應給付伊四十一萬三千四百三十一元，
並加計法定遲延利息之判決。
上訴人則以：洪先進於五十三年六月十一日，將其因放領取得之
一八七之九地號之應有部分九分之三出賣與訴外人洪天德，九分
之二出賣與訴外人王長，只自留應有部分九分之一，連同上開向
伊承租之九分之三，洪先進以共有人兼承租人雙重身分，與包括
伊在內之共有人全體協議分管結果，洪先進分管使用如原判決附
圖地籍圖謄本所示黃色框內之部分系爭耕地租約之租賃標的物。
惟八十八年間政府徵收之系爭三筆被徵收之土地，均不在上述地
籍圖謄本所示黃色框內，亦即洪先進耕作之特定位置，並未被政
府所徵收。故被上訴人對之自無平均地權條例第十一條之補償請
求權存在。而被上訴人承租面積之減少，固可依減少比例，減付
租金，但無從依平均地權條例第十一條之規定請求補償等語，資
為抗辯。
原審審理結果，以：查洪先進於三十八年一月一日起向當時之土
地所有權人陳益麟、陳益煥、陳益燦（上訴人丙○○、丁○○之
被繼承人）、上訴人甲○○、乙○○承租坐落台南縣善化鎮○○
段一八七之九地號、面積零點九五六三公頃耕地全部，訂立「台
南縣私有耕地租約」。陳益麟、陳益煥、陳益燦、甲○○、乙○
○就上開一八七之九號土地之應有部分依序分別為九分之三、九
分之三、九分之一、九分之一、九分之一。四十二年二月二十八
日，一八七之九地號土地陳益麟、陳益煥之應有部分計九分之六
被徵收，放領予洪先進，洪先進並繼續向陳益燦、上訴人甲○○
、乙○○各承租其應有部分各九分之三。此時洪先進耕作之範圍
為一八七之九地號土地全部。六十二年五月十日，陳益燦去世，
其遺留之一八七之九及一八七之一八地號土地應有部分各九分之
一，由上訴人丙○○及丁○○兩人繼承，每人分別取得各筆土地
之應有部分十八分之一。而洪先進原先耕作之範圍為一八七之九
地號土地全部，其將部分土地應有部分移轉予訴外人洪天德、王
長之後，洪先進耕作之範圍是在上訴人所提出地籍圖謄本上所載
黃色圈圍範圍內，該黃色圈圍範圍之面積約為一八七之九地號全
部土地面積之九分之四。八十八年間政府徵收上開土地中之一八
七之一○四、一八七之一○五及一八七之一三五地號土地全部。
上訴人甲○○、乙○○、丙○○、丁○○就一八七之一○四地號
土地領得之土地補償地價依序分別為一百二十三萬七千八百九十
四元、一百二十三萬七千八百九十四元、六十一萬八千九百四十
七元、六十一萬八千九百四十七元；就同段一八七之一○五地號
土地領得之土地補償地價依序分別為一百零七萬四千一百三十三
元、一百零七萬四千一百三十三元、五十三萬七千零六十七元、
五十三萬七千零六十七元；就同段一八七之一三五地號土地領得
之土地補償地價依序分別為十六萬八千五百五十六元、十六萬八
千五百五十六元、八萬四千七百二十八元、八萬四千七百二十八
元，又上開土地被徵收並無土地增值稅等事實，為兩造所不爭執
。經查，四十二年二月二十八日，一八七之九地號土地共有人為
洪先進（應有部分九分之六）、陳益燦（應有部分九分之一）、
甲○○（應有部分九分之一）、乙○○（應有部分九分之一），
洪先進並繼續向陳益燦（上訴人丙○○、丁○○之被繼承人）、
上訴人甲○○、乙○○各承租其應有部分各九分之一，此時洪先
進耕作之範圍仍為一八七之九地號全部土地，惟其中應有部分九
分之六係本於洪先進自己所有權之應有部分，其餘應有部分九分
之三係本於租賃契約而耕作，且一八七之九地號土地自三十八年
一月一日起即由洪先進就全部範圍耕作，並無租賃物之交付問題
，為兩造所不爭執。洪先進原先耕作之範圍為一八七之九地號全
部土地，其將部分土地應有部分移轉予訴外人洪天德、王長之後
，洪先進耕作之範圍減少為地籍圖上所載黃色圈圍範圍，且依上
訴人所提出地籍圖謄本上所載黃色圈圍範圍內，另有記載「洪先
進九分之一＋九分之三＝九分之四」等語，與前述洪先進就一八
七之九地號土地應有部分為九分之一，另應有部分九分之三則係
其向陳益燦、甲○○及乙○○所承租，兩者合計為應有部分九分
之四相符。而黃色圈圍範圍內並無法區分何部分為洪先進向陳益
燦、甲○○及乙○○承租之特定物，何部分為洪先進本於自己應
有部分九分之一而耕作之部分。至上訴人抗辯稱身兼出租人之上
訴人等，因分管交付承租人洪先進耕作之標的物，則已確定在黃
色框內云云，然既為被上訴人所否認，上訴人又無法舉證證明其
有「交付特定出租土地」予承租人洪先進耕作之事實，則上訴人
此部分抗辯殊不可採。是洪先進所承租者為陳益燦、甲○○及乙
○○就一八七之九地號土地之應有部分，而非特定物。而洪先進
占有耕作一八七之九地號土地之範圍，係因與其他共有人洪天德
、王長「協議分管」而來，並非因上訴人或其被繼承人交付特定
位置之租賃標的物而來。次查，洪先進因與其他土地共有人即訴
外人洪天德、王長協議分管之結果，其實際從事耕作之土地範圍
雖不在政府徵收土地之範圍內，惟其就一八七之九地號土地應有
部分九分之四，仍依協議分管之結果，在其分管位置從事耕作，
故並無不自任耕作之問題，上訴人原出租予洪先進之耕地應有部
分，因徵收而消滅，則耕地承租人洪先進對上開租佃耕地之權利
範圍，確因徵收而減少，衡諸平均地權條例第十一條之立法意旨
，為貫徹扶植自耕農與保障農民生活，本件情形應有平均地權條
例第十一條第一項規定之適用。被上訴人依據平均地權條例第十
一條第一項規定請求上訴人給付其所領取之土地補償地價三分之
一，即屬有據。另查，按台灣省耕地租約登記辦法第四條第一項
第十款「耕地之一部經政府機關徵收者」，應申請辦理變更登記
。雖業佃雙方未辦理租約變更登記，然依最高法院五十一年台上
字第二六二九號判例意旨：「本條例施行後，耕地租約應一律以
書面為之，租約之訂立、變更、終止或換訂，應由出租人會同承
租人申請登記云云，係為保護佃農及謀舉證上便利而設，非謂凡
租約之訂立、變更、終止或換訂租約，須經登記，始能生效」。
因此，本件系爭租約因土地被徵收，致耕地面積減少，洪先進承
租面積也隨之減少，雖未申請變更登記，但租約面積確實也因徵
收而減少。而本件一八七之九地號土地確因分割及徵收因素致面
積由原先九千五百六十三平方公尺減少為八千零三十五平方公尺
，此時計算上訴人等四人合計九分之三應有部分面積由原先三千
一百八十八平方公尺減少為二千六百七十八平方公尺較原應有部
分面積減少五百十平方公尺，是上訴人抗辯被上訴人承租位置之
變更及面積之減少，係因其後於九十二年十月二十七日分割共有
物使然，非因徵收直接發生之結果云云，顯非可採。八十八年間
政府徵收後，上訴人甲○○、乙○○、丙○○、丁○○就一八七
之一○四地號土地領得之土地補償地價依序分別為一百二十三萬
七千八百九十四元、一百二十三萬七千八百九十四元、六十一萬
八千九百四十七元、六十一萬八千九百四十七元；就同段一八七
之一○五地號土地領得之土地補償地價依序分別為一百零七萬四
千一百三十三元、一百零七萬四千一百三十三元、五十三萬七千
零六十七元、五十三萬七千零六十七元；就同段一八七之一三五
地號土地領得之土地補償地價依序分別為十六萬八千五百五十六
元、十六萬八千五百五十六元、八萬四千七百二十八元、八萬四
千七百二十八元。三筆被徵收之土地，其他共有人洪先進、洪天
德等亦領得土地補償費，可見從原一八七之九地號分割新增之一
八七之一○四、一八七之一○五、一八七之一三五地號土地，土
地共有人對新增分割出來之每筆土地仍應依原應有部分比例保持
共有狀態。又上開被徵收土地並無徵收土地增值稅，為兩造所不
爭執，從而，被上訴人自得依據繼承及平均地權條例第十一條第
一項規定之法律關係，請求上訴人應給付其所領取之土地補償地
價三分之一，即上訴人甲○○、乙○○、丙○○、丁○○應依序
分別給付被上訴人八十二萬六千八百六十元、八十二萬六千八百
六十元、四十一萬三千四百三十一元、四十一萬三千四百三十一
元。又被上訴人之被繼承人洪先進死亡、繼承開始時，被上訴人
所繼承者為洪先進對上訴人依平均地權條例第十一條第一項規定
而生之土地補償地價金錢債權請求權。而被上訴人就其繼承洪先
進之遺產已辦理分割繼承，業據其陳明在卷，且被上訴人所繼承
者為金錢債權請求權，其給付為可分，依民法第二百七十一條之
規定，被上訴人對上訴人之金錢債權請求權應平均分受之。從而
，上訴人甲○○應給付被上訴人洪武雄、己○○、庚○○、辛○
○○、壬○○每人十六萬五千三百七十二元（計算式： 826860÷
5=165372）；上訴人乙○○應給付被上訴人洪武雄、己○○、庚
○○、辛○○○、壬○○每人十六萬五千三百七十二元（計算式
：826860 ÷5＝165372）；上訴人丙○○應依序分別給付被上訴
人洪武雄、己○○、庚○○、辛○○○、壬○○八萬二千六百八
十七元、八萬二千六百八十六元、八萬二千六百八十六元、八萬
二千六百八十六元、八萬二千六百八十六元（計算式：413431÷
5= 82686.2，被上訴人洪武雄部分小數點以下進位，其餘被上訴
人小數點以下捨去）；上訴人丁○○應依序分別給付被上訴人洪
武雄、己○○、庚○○、辛○○○、壬○○八萬二千六百八十六
元、八萬二千六百八十七元、八萬二千六百八十六元、八萬二千
六百八十六元、八萬二千六百八十六元（計算式：413431÷5=82
686.2 ，被上訴人己○○部分小數點以下進位，其餘被上訴人小
數點以下捨去）。綜上所述，被上訴人依據繼承及平均地權條例
第十一條第一項規定之法律關係，請求上訴人甲○○應給付被上
訴人洪武雄、己○○、庚○○、辛○○○、壬○○每人十六萬五
千三百七十二元；上訴人乙○○應給付被上訴人洪武雄、己○○
、庚○○、辛○○○、壬○○每人十六萬五千三百七十二元；上
訴人丙○○應依序分別給付被上訴人洪武雄、己○○、庚○○、
辛○○○、壬○○八萬二千六百八十七元、八萬二千六百八十六
元、八萬二千六百八十六元、八萬二千六百八十六元、八萬二千
六百八十六元；上訴人丁○○應依序分別給付被上訴人洪武雄、
己○○、庚○○、辛○○○、壬○○八萬二千六百八十六元、八
萬二千六百八十七元、八萬二千六百八十六元、八萬二千六百八
十六元、八萬二千六百八十六元本息，於法有據，應予准許云云
，為其心證之所由得，爰將第一審所為上訴人敗訴之判決予以維
持，駁回上訴人之上訴，經核於法並無違誤。上訴論旨，就原審
取捨證據、認定事實之職權行使，指摘原判決違背法令，求予廢
棄，非有理由。
據上論結，本件上訴為無理由。依民事訴訟法第四百八十一條、
第四百四十九條第一項、第七十八條，判決如主文。
中    華    民    國  九十五  年    八    月  三十一  日
                      最高法院民事第八庭
                          審判長法官  朱  建  男
                                法官  顏  南  全
                                法官  許  澍  林
                                法官  鄭  傑  夫
                                法官  蘇  清  恭
      本件正本證明與原本無異
                                      書  記  官
中    華    民    國  九十五  年    九    月    八    日
                                                      Ｅ


司法院資訊處製作；財團法人民間司法改革基金會備份。
